臺灣高等法院刑事判決
109年度上易字第2496號
上  訴  人  
即  被  告  龔昱儒
上列上訴人即被告因侵占案件，不服臺灣桃園地方法院108年度
易字第860號，中華民國109年11月11日第一審判決（起訴案號：
臺灣桃園地方檢察署107年度偵緝字第1841號），提起上訴，本
院判決如下：
    主  文
上訴駁回。
    事  實
一、龔昱儒於民國106年5月23日0時19分許，在桃園市○○區○○路0
    0號1樓之統一便利商店，收受孫惠玉委託其代售如附表所示
    之12件古玩（下稱本案古玩）。嗣孫惠玉於同年月26日以他
    人有購買意願，要求龔昱儒返還本案古玩，詎龔昱儒竟基於
    意圖為自己不法所有，基於侵占之犯意，拒絕返還，將本案
    古玩易持有為所有而侵占入己。嗣經孫惠玉多次聯繫龔昱儒
    催討均未獲回應，始悉上情。　　
二、案經孫惠玉訴由桃園市政府警察局桃園分局報告臺灣桃園地
    方檢察署檢察官偵查起訴。　　
    理  由
一、證據能力之說明：
　　本判決下述所引用上訴人即被告龔昱儒以外之人於審判外陳
    述之證據能力，檢察官及被告於本院準備程序時均表示沒有
    意見（見本院卷第67、68頁），迄言詞辯論終結前亦均未就
    該審判外之陳述之證據能力聲明異議，本院審酌前開證據資
    料作成時之情況，尚無違法不當及證明力明顯過低之瑕疵，
    而認為以之作為證據應屬適當，依刑事訴訟法第159條之5規
    定，均認有證據能力。至認定本案犯罪事實之其餘證據，並
    無證據證明係違反法定程序所取得，亦無顯有不可信之情況
    ，且經本院於審理期日合法調查，該等證據自得作為本案裁
    判之資料。
二、認定犯罪事實所憑之證據及理由：
    訊據被告固坦承於上揭時、地，收受告訴人孫惠玉交付之本
    案古玩，且迄今未返還本案古玩之事實，惟矢口否認有何侵
    占犯行，辯稱：我隨時都可以還告訴人本案古玩，我於偵查
    庭的時候有說要還給告訴人，是告訴人打電話給我說她不要
    拿，後來就說要用我借給她的新臺幣（下同）1萬元抵掉，
    她的繼子「阿輝」有來我家，我要「阿輝」把本案古玩帶走
    ，他也不要，而且實際上本案古玩也沒有那麼高的價值，是
    告訴人要訛我云云。惟查：
(一)被告有於上揭時、地，受告訴人委託代售並收受本案古玩，
    惟迄今未對告訴人表示有售出，亦未返還本案古玩等情，業
    經證人即告訴人於警詢、偵訊及原審審理時指訴明確（見偵
    24124卷第6頁及反面、第22頁反面、第31頁、偵緝1841卷第
    36頁、原審易卷二第73至74頁），並有本案古玩照片2張附
    卷可佐（見偵24124卷第10頁），且為被告所不爭執（見緝1
    841卷第24頁反面、第36頁反面、原審易卷二第44、81頁、
    本院卷第67頁），是此部分事實，堪予認定。
(二)證人即告訴人於偵訊時證稱：106年5月23日我託被告賣玉飾
    ，把玉飾交給被告，我沒有簽書面約定，只有將玉飾拍照，
    我跟被告說若有人要買，要先跟我報價，但之後就聯絡不上
    被告等語（見偵24124卷第22頁反面）、於原審審理時證稱
    ：我的朋友介紹我說被告賣玉很快，所以我就跟被告約見面
    ，跟他約在7-11並把玉器拿給被告，當天被告有給我1萬元
    ，當時我急用錢，但這1萬元跟委託被告出售本案古玩沒有
    關係，這是被告借給我的，當時有提到被告有幫我把玉賣掉
    的話，可以先把賣掉的錢還這1萬元，被告到今天都沒有還
    ，他說他的朋友把玉拿走了，被告如果把本案古玩全部拿走
    ，就是要還我錢；被告也沒有跟我提過他有將其中一塊玉賣
    出的事等語（見原審易卷第73、74、77頁），而被告迭於警
    詢、偵訊、原審及本院審理時均未否認其並未將本案古玩全
    數出售，亦未返還本案古玩中之任何一件或給付任何價金予
    告訴人等情，並於偵訊中供稱：告訴人有委託我賣玉，我有
    要還告訴人玉，但告訴人是要把全部的玉拿回來等語（見偵
    24124卷第23頁）。由上可知，被告取得本案古玩之占有係
    因告訴人委託被告販售，並非告訴人移轉所有權予被告，告
    訴人雖確有向被告借得1萬元，惟此僅係日後被告出售本案
    古玩所取得之價金於轉交予告訴人時得予扣除上開借款，而
    非告訴人以本案古玩抵償1萬元之債務，否則被告於警詢、
    偵訊時自應表明其因告訴人為抵債而取得本案古玩所有權，
    本無須返還之意旨，然被告未曾為如此之表示，反而供稱其
    要返還本案古玩，惟屢經告訴人拒絕之意思等語，足見本案
    古玩係屬告訴人所有之物，僅因委託被告變賣使被告取得占
    有，並非告訴人為抵償1萬元之債務而交予被告等情，應甚
    明白。是被告所辯其以借款1萬元予告訴人而向告訴人取得
    本案古玩云云，顯係推諉卸責之詞之，不足採信。
(三)被告雖辯稱將部分古玩交予綽號「阿風」（或「阿峰」、「
    阿芳」等音同或近似之名）帶來的友人鑑價云云（見偵2412
    4卷第22頁反面、原審易卷二第44、83頁），惟被告不僅不
    知其友人真實姓名，甚且連綽號亦不甚清楚，遑論為鑑價之
    友人之友，則在無法聯繫之情形下，鑑價後要如何聯繫交還
    本案古玩、知悉鑑價結果，均有困難，此已違常情。而告訴
    人依被告提供之地點，前去找尋被告所稱之人，該址住戶表
    示並不知情，告訴人事後質問被告，被告僅回覆「怎麼會」
    、「他要自己去找」，此後就不接告訴人電話乙節，亦經告
    訴人於偵訊及原審審理時證述明確（見偵24124卷第32頁反
    面、原審易卷二第76、77頁），況被告均未能提出該人之真
    實姓名及聯絡方式或指明調查證據之方法，以供法院審究，
    則被告上開所辯，是否屬實，已非無疑，尚難憑採為有利被
    告之認定。
(四)再被告先於偵查之初稱本案古玩皆在家中，隨時可以還給告
    訴人云云（見偵24124卷第23頁），其後於原審改稱：本案
    古玩在家中遭竊，在其接受檢察官訊問前便遭竊等語（見原
    審審易卷第54頁、原審易卷二第82頁），則依被告歷次所辯
    情節，除曾交付予「阿風」之友人予以鑑價而未經歸還外，
    又有仍在家中，復有於家中遭竊等各情，已有不一，何者屬
    實，已有不明。況且，倘本案古玩果真遭竊，被告何以遲至
    原審方提及此事？又未提出報警之相關資料，亦未曾向告訴
    人提及遭竊情事以表明有非可歸責於己之事由，益見被告此
    部分所辯失竊情節顯係隨訴訟進展而更異辯詞，尚難憑採。
(五)被告復辯稱本案古玩無甚價值，其遭告訴人訛騙，其才是被
    害人云云。惟告訴人於106年5月23日將本案古玩交給被告後
    ，於同年月26日即以另有人欲看本案古玩而向被告索還，迄
    同年8月8日中間持續以通訊軟體LINE跟被告聯繫，惟被告均
    已讀不回，106年8月8日告訴人並限期3日，對被告表示倘再
    不歸還本案古玩始為報警，被告直至同年8月16日仍未讀訊
    息，因此告訴人方提出告訴等情，業據告訴人於警詢中證述
    明確（見偵24124卷第6頁反面），則倘被告發現遭告訴人訛
    詐、誇大本案古玩之價值，其於告訴人要求歸還時即可立刻
    返還以免日後爭議，甚至可與告訴人直接聯絡，向告訴人表
    示本案古玩並不具價值，是否降價求售或中止委託等情，然
    被告於取得本案古玩迄告訴人報警將近3個月內均未對告訴
    人有何任何聯絡及訊息回覆，足見被告所辯上情，難認與常
    情相合，已難憑採。況且，被告縱認本案古玩價值甚微，直
    接返還本案古玩原物即可，何有遭告訴人訛詐之理，二者間
    並無關聯性，而被告迄今亦無法返還本案古玩，也無合理之
    說詞交待本案古玩現於何處，足認本案古玩已遭被告易持有
    為所有之意思而侵占入己甚明。　　
(六)綜上，被告上開所辯，俱係卸責之詞，均不足採。本案事證
    明確，被告侵占犯行，堪以認定。
三、論罪：
(一)本案被告行為後，刑法第335條第1項雖於108年12月25日經
    修正公布，同年12月27日生效，惟查修正後之規定係依刑法
    施行法第1條之1第2項前段規定將罰金提高30倍，亦即將原
    本之銀元1千元修正為同額之新臺幣3萬元，其修正之結果不
    生有利或不利於行為人之情形，非屬法律變更，自不生新舊
    法比較之問題，而應依一般法律適用原則，逕行適用裁判時
    法。
(二)是核被告所為，係犯刑法第335條第1項之侵占罪。
(三)累犯不予加重其刑之說明：
　　查被告前於98年間因違反槍砲彈藥刀械管制條例案件，經原
    審法院以99年度訴字第595號判處有期徒刑3年4月，上訴後
    ，經本院以100年度上訴字第1871號判決駁回上訴確定，於1
    04年8月13日縮短刑期假釋出監，所餘刑期併付保護管束，
    嗣於105年2月22日保護管束期滿，假釋未經撤銷假釋而視為
    執行完畢，有本院被告前案紀錄表附卷可查（見本院卷第25
    至27頁）。是被告本案侵占之犯行，係在其前案有期徒刑執
    行完畢後5年內故意所為，已符合刑法第47條第1項累犯之規
    定。然有關刑法累犯加重本刑部分，固不生違反憲法一行為
    不二罰原則之問題，然其不分情節，基於累犯者有其特別惡
    性及對刑罰反應力薄弱等立法理由，一律加重最低本刑，於
    不符合刑法第59條所定要件之情形下，致生行為人所受之刑
    罰超過其所應負擔罪責之個案，其人身自由因此遭受過苛之
    侵害部分，對人民受憲法第8條保障之人身自由所為限制，
    不符憲法罪刑相當原則，牴觸憲法第23條比例原則；而於前
    揭法條修正前，為避免發生上述罪刑不相當之情形，法院就
    該個案裁量是否加重最低本刑（司法院釋字第775號解釋參
    照）。查被告上開前案係因持有改造手槍罪而觸犯刑典，本
    案則為侵占犯行，前後案件之罪質、犯罪情節、侵害之法益
    均不同，尚難認被告有犯本罪之特別惡性或有何刑罰反應力
    較薄弱等情狀，而有加重最低本刑之必要，故就其所犯侵占
    犯行部分不依累犯之規定加重其最低本刑。
四、駁回上訴之理由：
    原審以被告侵占犯行事證明確，適用刑法第335條第1項、第
    47條第1項、第38條之1第1項前段、第3項規定，並審酌被告
    受告訴人委託，竟利用告訴人信賴，將本案古玩據為己有，
    使告訴人無端蒙受財產損失，且犯後矢口否認犯罪，迄今未
    與告訴人達成和解或賠償告訴人損失，犯後態度不佳，自陳
    其高中肄業之智識程度及家庭經濟狀況小康等一切情狀，量
    處有期徒刑4月，並諭知以1千元折算1日之易科罰金標準。
    並說明被告所侵占如附表所示之物，均為被告犯罪所得，未
    據扣案，亦未實際發還告訴人，均依刑法第38條之1第1項前
    段、第3項之規定宣告沒收，並於全部或一部不能沒收或不
    宜執行沒收時，追徵其價額。核其認事用法俱無不合，量刑
    亦甚妥適。被告上訴仍執陳詞否認犯行，惟按證據之取捨與
    證據之證明力如何，均屬事實審法院得自由裁量、判斷之職
    權，茍其此項裁量、判斷，並不悖乎通常一般人日常生活經
    驗之定則或論理法則，又於判決內論敘其何以作此判斷之心
    證理由者，即不得任意指摘其為違法。原審判決已說明依據
    證人即告訴人之證述、被告歷次之供述，本案古玩照片等卷
    附證據資料，依各項供述、非供述證據相互勾稽，而為綜合
    判斷、取捨，據此認定本案犯罪事實，並於理由欄內詳為說
    明判斷依據與得心證之理由，亦詳述被告辯解無法採信之理
    由，並經本院補充說明如上，原審所為之論斷從形式上觀察
    ，亦難認有違背經驗法則、論理法則，或有其他違背法令之
    情形，自不容任意指為違法。被告上訴意旨猶執前詞否認犯
    罪，要係對原判決已說明事項及屬原審採證認事職權之適法
    行使，持憑己見而為不同之評價，任意指摘原判決不當而請
    求改判無罪云云，尚非可採，是被告上訴為無理由，應予以
    駁回。
據上論斷，應依刑事訴訟法第368條，判決如主文。
本案經檢察官盧祐涵提起公訴，檢察官謝宗甫到庭執行職務。
中　　華　　民　　國　　110 　年　　4 　　月　　8 　　日
　              　刑事第十八庭  審判長法　官  何俏美
                                      法　官  黃紹紘
                                      法　官  陳海寧
以上正本證明與原本無異。
不得上訴。
                                      書記官  謝文傑
中　　華　　民　　國　　110 　年　　4 　　月　　8 　　日
附錄本案論罪科刑法條全文
刑法第335條
意圖為自己或第三人不法之所有，而侵占自己持有他人之物者，
處5 年以下有期徒刑、拘役或科或併科3 萬元以下罰金。
前項之未遂犯罰之。
附表：
編號 名稱 數量 1 古玉璜（含配鍊） 1 2 古玉璧（含紅扣帶） 1 3 古玉璜 1 4 古玉帶扣 1 5 羊脂白玉璧（含裝盒） 1 6 白玉雕件 1 7 海水藍寶雕件 1 8 花東藍寶雕件（橢圓形） 1 9 花東藍寶（花錐形） 1 10 花東藍寶（長錐形） 1 11 花東藍寶（水滴形） 2 合計  12